【裁判字號】    98,簡上,155
【裁判日期】    980911
【裁判案由】    分配表異議之訴
【裁判全文】
臺灣臺中地方法院民事判決             98年度簡上字第155號
上  訴  人  華南商業銀行股份有限公司
法定代理人  乙○○
訴訟代理人  甲○○
被上訴人    渣打國際商業銀行股份有限公司
法定代理人  麥哲侃
訴訟代理人  彭成青律師
上列當事人間分配表異議之訴事件，上訴人對於民國98年5月1日
本院臺中簡易庭98年度中簡字475號第一審判決提起上訴，本院
於98年8月28日言詞辯論終結，判決如下：
    主  文
上訴駁回。
第二審訴訟費用由上訴人負擔。
    事實及理由
一、上訴人上訴主張：上訴人聲請鈞院以97年度執字第26920號
    強制執行事件，拍賣訴外人即債務人王淑雲坐落臺中縣大里
    市○○段402地號土地應有部分10/10,000及其上同段1094建
    號、共用之1356建號應有部分11/10,000建物，其拍定價格
    為新臺幣 (下同)550,000 元，被上訴人以假扣押執行費240
    ,000 元優先受償，上訴人對債務人之第一順位抵押權所擔
    保之債權因此有170,674元未能受償。依強制執行法無益執
    行之立法精神，係指執行法院於拍賣標的物時，若後順位優
    先債權人或普通債權人聲請拍賣時，須所賣得價金足已清償
    強制執行費用及前順位優先債權後，仍有剩餘，始得進行拍
    賣，避免債務人加速其信用破產及危害其債信之情形發生，
    對執行當事人又毫無利益可言。此無益執行之禁止，依辦理
    強制執行應行注意事項第42之1點規定對次順位抵押權人及
    其他優先債權人均有適用。又拍賣無實益之情形，可能於第
    一次鑑價即發生，亦可能經多次拍賣後始行發生，執行法院
    於執行程序中應隨時注意有無拍賣無實益之情事，若發現拍
    定底價不足清償優先債權及執行之必要費用時，應對該等債
    權人發給債權憑證，或自分配表中剔除，不得使其執行費優
    先受償。倘第一順位抵押權人發動拍賣，後順位抵押權人或
    普通債權人於分配表中仍應受無益執行之拘束，若該等債權
    人執意參與分配，並無分配利益可言，顯係為使自身執行費
    優先受償，徒增損害於優先受償之債權人之利益，應為法所
    禁止。實務上對於無分配實益之債權人，於拍賣終結前准予
    參與分配，俟分配表製作後，若無分配可能，即視為無益執
    行，僅能發給債權憑證，並註記執行費未受償，則系爭不動
    產於清償強制執行費用及先順位債權後，並無剩餘可供被上
    訴人之假扣押債權參與分配，其若聲請強制執行系爭不動產
    ，既應受禁止無益執行之拘束；於上訴人聲請就系爭不動產
    強制執行時，亦應受拍賣無實益之拘束，不得就執行費用優
    先受償，否則無實益之債權人所分擔之執行費，將轉嫁由身
    為第一順位抵押權人之上訴人負擔。拍賣有無實益，應以拍
    定該次之底價為準，否則即誤解強制執行法第80條之1之原
    意及精神。假扣押債權人如故意圖利國庫，自己又無利益，
    當然損害他人利益，亦屬違背誠實及信用之方法，為法所禁
    。執行費用得優先受償者，限於本案執行之必要費用且為債
    權人共同利益之支出，否則僅為聲請當事人自身之必要費用
    ，不得優先受償。被上訴人所為之假扣押執行，其目的應為
    保全被上訴人將來取得執行名義時而保全之必要程序，就上
    訴人之本案執行程序而言，非屬必要之程序，否則乃認同普
    通債權人均得以假扣押為手段參與執行，使其執行費優先受
    償，將使執行抵押權之債權人受到不能清償之損害，顯然違
    背拍賣無實益之立法精神。今被上訴人以30,000,000元之債
    權為假扣押，其執行費准予優先受償，造成上訴人之債權有
    240,000元未能受償；若被上訴人以60,000,000元債權行使
    假扣押，其執行費亦得優先受償，將造成被上訴人之債權僅
    能受償2萬元；甚而被上訴人當初若以7,000萬元為假扣押，
    其執行費56萬元得優先受償，上訴人反應受拍賣無實益之拘
    束，即在多數普通債權人併案執行或參與分配時，將造成第
    一順位抵押權人拍賣無實益之情形，顯不合理。被上訴人於
    鑑價後，顯屬拍賣無實益之債權人，不得參與無實益之併案
    執行。強制執行法第80條之1之特別立法，應優先於普通法
    所為之規定，且需符合本案執行之必要費用以及共同利益之
    前提為限。否則一小間套房之抵押權，隨時在此扭曲立法原
    意下，債權隨時不保，設定抵押之債權保障，將蕩然無存，
    更足以突顯執行法院分配違法。並聲明：(一)原判決廢棄；(二)
    鈞院97年度執字第26920號清償借款強制執行事件，就被上
    訴人於分配表中所優先分配之執行費240,000元，應扣除上
    訴人分配不足額170,674元，改分配予上訴人。
二、被上訴人主張：其為假扣押之債權人，於民國95年間業已聲
    請鈞院以95年度執全助字第264號裁定將系爭不動產予以假
    扣押查封，上訴人係於97年間方向鈞院調卷執行，故被上訴
    人並非併案執行系爭不動產。另上訴人主張應適用強制執行
    法第50條之1、第80條之1無益執行之禁止，非但與本件無涉
    ，且本件執行之初，系爭不動產鑑定價格為733,000元，第
    一次最低拍賣價格為740,000元，清償優先債權及強制執行
    費用後仍有剩餘，並非無益執行。又依強制執行法第29條第
    2項所稱之「前項費用」與同條項後段所指其他費用並不相
    同，本案被上訴人所繳交之執行費用，依強制執行法第28
    條之2規定為聲請強制執行之必要費用，自得依同法第29條
    第2項規定優先受償，是被上訴人繳納假扣押執行費聲請假
    扣押執行，非以損害他人為目的，更無違誠實及信用方法。
    並聲明：上訴駁回。
三、兩造不爭執之事項
(一)被上訴人於95年間向臺灣彰化地方法院聲請就訴外人即債務
    人王淑雲所有坐落於臺中縣大里市○○段402地號土地應有
    部分1萬分之10及其上同段1094建號、共用之1356建號應有
    部分1萬分之11建物假扣押執行，嗣經彰化地方法院囑託本
    院執行，被上訴人並就該假扣押執行繳納執行費用24萬元。
(二)上訴人於97年間持本院96年度拍字第1991號拍賣抵押物裁定
    ，聲請就王淑雲所有之系爭不動產強制執行，經本院以97年
    度執字第26920號拍賣抵押物強制執行事件受理。
(三)系爭執行事件執行王淑雲之系爭不動產業已拍定，拍賣所得
    金額為55萬元，經本院民事執行處於98年1月7日製作分配表
    ，其中次序第3金額24萬元之債權，乃被上訴人之假扣押執
    行費；而次序第7金額422,027元之債權，則為上訴人之第1
    順位抵押權所擔保之債權，尚有170,674元未能受償。
(四)上訴人為系爭執行事件之債權人，業已就本院民事執行處於
    98年1月7日發文通知定於98年2月5日分配之分配表，所列分
    配予被上訴人之假扣押執行費24萬元聲明異議，並於98年2
    月4日提出聲明異議狀，因被上訴人已為反對之陳述，是系
    爭執行之異議程序尚未終結。
四、得心證之理由：
    本件兩造厥有爭執者，為被上訴人之假扣押執行是否亦受強
    制執行法第80條之1無益執行之禁止？及被上訴人所繳交之
    假扣押執行費用是否得依強制執行法第29條第2項之規定優
    先受償？經查：
(一)上訴人主張上訴人聲請本院以97年度執字第26920號強制執
    行事件，拍賣訴外人即債務人王淑雲坐落臺中縣大里市○○
    段402地號土地應有部分10/10,000及其上同段1094建號、共
    用之1356建號應有部分11/10,000建物，其拍定價格為550,
    000元，被上訴人假扣押執行費240,000元優先受償，上訴人
    對債務人之第一順位抵押權所擔保之債權尚有170,674元未
    能受償之事實，業據上訴人提出本院民事執行處強制執行金
    額計算書分配表、民事假扣押強制執行聲請狀、土地登記謄
    本、建物登記謄本及消費者貸款契約附於原審卷內可憑，並
    有本院97年度執字第26920號拍賣抵押物強制執行事件卷宗
    可稽，復為兩造所不爭執，堪認為真實。至上訴人雖主張被
    上訴人上開假扣押執行係無益執行，其假扣押執行費240,00
    0元不得列入分配而優先受償云云。惟強制執行法有關無益
    執行之禁止，規定在該法第80條之1及第50條之1。而雖按不
    動產之拍賣最低價額不足清償優先債權及強制執行之費用者
    ，執行法院應將其事由通知債權人。債權人於受通知後7日
    內，得證明該不動產賣得價金有賸餘可能或指定超過該項債
    權及費用總額之拍賣最低價額，並聲明如未拍定願負擔其費
    用而聲請拍賣。逾期未聲請者，執行法院應撤銷查封，將不
    動產返還債務人，強制執行法第80條之1第1項固有明文。再
    辦理強制執行事件應行注意事項第42條之1，固亦規定：關
    於80條之1部分：本條關於無益執行之禁止，對次順序抵押
    權人或其他優先債權人均有適用。惟按強制執行法第80條之
    1第3項規定，不動產由順位在先之抵押權或其他優先受償權
    人聲請拍賣者，不適用第1項之規定。觀之該條第3項之立法
    理由謂：無益執行之禁止，乃禁止普通債權人及順位在後之
    優先受償權人聲請執行，若由順位在先之優先受償權人聲請
    強制執行者，不生無實益之問題。爰設本條第3項規定。是
    知強制執行法第80條之1之規定，乃在禁止普通債權人及順
    位在後之優先受償權人聲請拍賣，以維護順位在先之優先受
    償權人之利益，如由順位在先之優先受償權人聲請拍賣而受
    償，並非無實益，即不適用該條第1項之規定。而查本件被
    上訴人於95年4月13日向臺灣彰化地方法院聲請就包括訴外
    人即債務人王淑雲所有坐落於臺中縣大里市○○段402地號
    土地應有部分1萬分之10及其上同段1094建號、共用之1356
    建號應有部分1萬分之11建物為假扣押執行，被上訴人並就
    該假扣押執行繳納執行費用24萬元，嗣經彰化地方法院囑託
    本院就上開不動產執行，本院於95年4月28日前往現場查封
    為假扣押執行，嗣上訴人於97年4月間持本院96年度拍字第
    1991號拍賣抵押物裁定，聲請就王淑雲所有上開不動產強制
    執行，經本院以97年度執字第26920號拍賣抵押物強制執行
    事件受理並調上開假扣押執行卷拍賣之事實，業有上開民事
    假扣押強制執行聲請狀、本院97年度執字第26920號拍賣抵
    押物強制執行事件卷宗可稽，並有本院95年度執全助字第
    264號假扣押執行事件卷證可佐，復為兩造所不爭執，亦堪
    認為真實。則本件既係由為順位在先之抵押權人之上訴人聲
    請拍賣，因不生無實益之問題，依強制執行法第80條之1第
    3項之規定，即無同條第1項規定之適用。此徵之依上開分配
    表所示，上訴人就債務人王淑雲所積欠上訴人之本金422,02
    7元及利息、違約金，共計466,430元，受有分配295,756 元
    ，僅不足170,674元，亦明上訴人聲請本件拍賣，仍受有分
    配，並非無實益。再按強制執行法第50條之1第1、2項雖規
    定：應查封動產之賣得價金，清償強制執行費用後，無賸餘
    之可能者，執行法院不得查封。查封物賣得價金，於清償優
    先債權及強制執行費用後，無賸餘之可能者，執行法院應撤
    銷查封，將查封物返還債務人。惟如前述，本件上訴人聲請
    拍賣債務人王淑雲所有上開不動產，除強制執行費用均受償
    外，就債務人王淑雲積欠上訴人之本金422,027元及利息、
    違約金，共計466,430元，上訴人受有分配295,756元，是本
    件自無強制執行法第50條之1第1項規定應查封動產之賣得價
    金，清償強制執行費用後，無賸餘之可能之情形，自無執行
    法院不得查封之情事。再依強制執行法第113條之規定，不
    動產之強制執行，除本節有規定外，準用關於動產執行之規
    定。是如不動產之強制執行已另有規定者，即不準用關於動
    產執行之規定。而如前述，就不動產之拍賣最低價額不足清
    償優先債權及強制執行之費用之無益執行之禁止，強制執行
    法第80條之1已有明文，即無準用同法第50條之1第2項之餘
    地。另雖上訴人又主張：若被上訴人以60,000,000元債權行
    使假扣押，其執行費亦得優先受償，將造成被上訴人之債權
    僅能受償2萬元；甚而被上訴人當初若以7,000萬元為假扣押
    ，其執行費56萬元得優先受償云云。然上訴人所主張之該情
    事，並非本件之事實，已難認與本件有關，其遽以為主張，
    已難認有理由。再如前述，就無益執行之禁止，強制執行法
    第80條之1及第50條之1分別設有相關規定，亦有法可循，上
    訴人就此部分，於本件為主張，亦無理由。故上訴人以其經
    設定第一順位抵押權為由，遽主張本件應適用無益執行之禁
    止規定，排除假扣押執行所繳納之假扣押執行費，受全額清
    償云云，顯忽略強制執行法第80條之1第3項之規定，自於法
    未合，而屬無據。
(二)次按債權人因強制執行而支出之費用，得求償於債務人者，
    得準用民事訴訟法第91條之規定，向執行法院聲請確定其數
    額。前項費用及其他為債權人共同利益而支出之費用，得求
    償於債務人者，得就強制執行之財產先受清償，強制執行法
    第29條亦有明文。至強制執行法第29條第2項前段所稱「前
    項費用」，係指同條第1項規定之「債權人因強制執行而支
    出之費用，得求償於債務人者」之費用而言，該因強制執行
    而支出之費用，與同條項後段所指之「其他費用」應探究其
    是否為債權人共同利益而支出者，未盡相同，依債務人財產
    為全體債權人債權之總擔保，並基於債權平等原則及保全費
    用之代墊支出優先任何債權受償之法理，自得就強制執行之
    財產先受清償，且不因債權人聲請強制執行之先後 (前、後
    案)及有無效果而受影響；再併案執行之債權人或聲明參與
    分配之債權人依同法第28條之2第1、2項繳納之執行費，既
    係因強制執行而支出之費用且得向債務人求償，自屬同法第
    29條第2項前段所稱之費用，得就強制執行之財產先受清償
    ，此與同條項後段「其他為債權人共同利益而支出之費用」
    ，以「為債權人共同利益而支出」為要件，並不相同，最高
    法院亦分別著有94年度台上字第1770號、95年台上字第1007
    號裁判意旨足資參酌。又對於已開始實施強制執行之債務人
    財產，他債權人再聲請強制執行者，已實施執行行為之效力
    ，於為聲請時及於該他債權人，應合併其執行程序，並依前
    2條之規定辦理，強制執行法第33條亦有明文。另按同一不
    動產，不得重複查封，故同一不動產經債權人聲請假扣押查
    封後，再對之聲請強制執行時，執行法院應調取前卷處理。
    此時原假扣押查封之效力，對於本案執行債權人仍然存在，
    最高法院亦著有77年台抗字第273號裁判意旨可資參照。如
    前所述，本件係同一不動產經被上訴人聲請假扣押執行查封
    後，上訴人再對之聲請強制執行，由本院調取前卷拍賣，合
    併其執行程序。而被上訴人聲請假扣押執行時，須依強制執
    行法第28條之2規定繳納執行費，執行程序始得續行，否則
    即屬欠缺聲請強執行之法定要件，執行法院應裁定駁回其強
    制執行之聲請。被上訴人繳納之假扣押執行費，其性質屬併
    案執行之債權人依同法第28條之2第1項規定繳納之執行費，
    而屬同法第29條第1項規定之因強制執行而支出之費用且得
    向債務人求償者，即屬同法第29條第2項前段所稱之費用，
    得就強制執行之財產先受清償。被上訴人所繳納之假扣押執
    行費與同條項後段規定其他為債權人共同利益而支出之費用
    ，須以為債權人共同利益而支出為要件，並不相同。是依債
    務人財產為全體債權人債權之總擔保，並基於債權平等原則
    及保全費用之代墊支出優先任何債權受償之法理，被上訴人
    所繳納之假扣押執行費，即得就強制執行之財產先受清償，
    且不因債權人聲請強制執行之先後及有無效果而受影響。上
    訴人主張：執行費用得優先受償者，限於本案執行之必要費
    用且為債權人共同利益之支出，否則僅為聲請當事人自身之
    必要費用，不得優先受償云云，亦與強制執行法第29條第1
    項及第2項前段之規定不符，亦屬無據。
(三)又按雖權利之行使，不得以損害他人為主要目的。行使權利
    ，履行義務，應依誠實及信用方法，民法第148條第1項後段
    及第2項固分別亦有明文。惟按民法第148條第1項係規定行
    使權利，不得以損害他人為主要目的，若當事人行使權利，
    雖足使他人喪失利益，而苟非以損害他人為主要目的，即不
    在該條所定範圍之內，最高法院亦著有45年台上字第105號
    判例意旨足資參照。如前所述，本件被上訴人原係為保全其
    債權，先聲請假扣押執行，嗣上訴人聲請拍賣抵押物，經本
    院調卷執行，被上訴人為併案執行債權人，因係由為順位在
    先之抵押權人之上訴人聲請拍賣，不生無實益問題，依強制
    執行法第80條之1第3項之規定，不適用同條第1項無益執行
    禁止之規定，仍予拍賣執行並分配，而被上訴人就其因假扣
    押執行所繳納之執行費，因屬強制執行法第29條第2項前段
    之費用，而得優先受償。是本件被上訴人聲請為假扣押執行
    ，並繳納假扣押執行費，乃行使其保全債權之權利，縱足使
    他人喪失利益，既非以損害他人為主要目的，即不在民法第
    148條第1項後段所定範圍之內。依上說明，即難認被上訴人
    為本件假扣押執行，並繳納假扣押執行費，係以損害他人為
    主要目的，亦無違反誠信原則可言。上訴人主張被上訴人為
    假扣押執行，損害他人利益，亦屬違背誠實及信用之方法云
    云，亦無理由。
(四)綜上所述，本件既因強制執行法第80條之1第3項之規定，不
    適用同條第1項無益執行禁止之規定，被上訴人就其因假扣
    押執行所繳納之執行費，並因屬強制執行法第29條第2項前
    段之費用，而得優先受償，被上訴人聲請假扣押執行，並繳
    納假扣押執行費用，亦非以損害他人為主要目的，並未違反
    誠信原則。則上訴人依強制執行法第41條之規定，求為本院
    97年度執字第26920號清償借款強制執行事件，就被上訴人
    於分配表中所優先分配之執行費240,000元，應扣除上訴人
    分配不足額170,674 元，改分配予上訴人，為無理由，應予
    駁回。原審為上訴人敗訴之判決，駁回上訴人之訴，並無不
    合。上訴意旨猶執陳詞，指摘原判決不當，求予廢棄改判，
    為無理由，應予駁回。
五、兩造其餘之陳述、攻擊防禦方法及舉證，均對本判決之結果
    不生影響，爰不一一論述，併附敘明。
六、據上論結，本件上訴為無理由，依民事訴訟法第436條之1第
    3項、第449條第1項、第78條，判決如主文。
中    華    民    國    98    年    9     月    11    日
               民事第二庭     審判長法  官  許秀芬
                                    法  官  楊國精
                                    法  官  陳秋月
正本係照原本作成
不得上訴。
中    華    民    國    98    年    9     月    11    日
                                    書記官  廖曉鐘


司法院資訊處製作；財團法人民間司法改革基金會備份。
